【裁判字號】    96,上,720
【裁判日期】    970122
【裁判案由】    清償債務
【裁判全文】
臺灣高等法院民事判決
上  訴  人  臺灣中小企業銀行股份有限公司
法定代理人  丙○○
訴訟代理人  甲○○
被  上訴人  乙○○
上列當事人間清償債務事件，上訴人對於中華民國96年 6月28日
臺灣基隆地方法院96年度訴字第183號第一審判決提起上訴 ，本
院於97年1月8日言詞辯論終結，判決如下：
    主      文
上訴駁回。
第二審訴訟費用由上訴人負擔。
    事實及理由
一、上訴人起訴主張：原審共同被告鄭佩玲 (下稱鄭佩玲) 於民
    國 (下同)94年12月21日邀同被上訴人為連帶保證人 ，與其
    簽訂臺灣企銀房屋貸款契約，約定借款金額新臺幣 (下同)
    180萬元，借款期限20年，利息採分段計法，即95年12月24
    日起至96年6月23日止，依中華郵政2年定期儲金利率2.285%
    加1%後減去政府補貼利率0.125%(即年息3.16%)計息；96年6
    月24日起至清償日止，依上訴人定儲利率2.27%加2.07% (即
    年息4.34%)計息；如有遲延履行，視為全部到期，逾期清償
    在6個月以內者按上開利率10%，超過6個月者就超過部分按
    上開利率20%計付違約金。詎鄭佩玲僅繳款至95年12月23日
    ，之後即未依約繳款，依約借款視為全部到期等情，爰依消
    費借貸及連帶保證之法律關係，求為命鄭佩玲給付180萬元
    及如附表1所示之利息及違約金；被上訴人應就上開金額，
    於鄭佩玲所有如附表2所示之不動產執行拍賣後所得不足受
    償部分負連帶清償之責 (原審判命鄭佩玲給付上訴人180萬
    元，及如附表1所示之利息及違約金，而駁回上訴人對被上
    訴人請求部分。上訴人關於此部分就其敗訴部分提起本件上
    訴；鄭佩玲就其敗訴部分則未聲明不服，已告確定。又關於
    上訴人於原審另請求鄭佩玲與被上訴人連帶給付17萬5,842
    元借款並加計利息、違約金部分，經原審判決上訴人勝訴後
    ，未經鄭佩玲聲明不服，被上訴人提起附帶上訴後復撤回，
    亦已告確定)。並於本院聲明：(一)原判決關於駁回上訴人下
    列之訴，及該部分假執行之聲請暨命負擔訴訟費用部分均廢
    棄。(二)被上訴人應就原審訴之聲明第一項請求金額，於鄭佩
    玲所有如附表2所示之不動產執行拍賣後所得不足受償部分
    ，與鄭佩玲負連帶清償之責。
二、被上訴人則以：鄭佩玲與上訴人簽訂之房屋貸款契約，係自
    用住宅貸款，且有足額擔保，上訴人違反銀行法第12條之1
    第1項規定，要求鄭佩玲提供其為連帶保證人，依民法第71
    條規定，應屬無效，上訴人請求其連帶負清償責任，為無理
    由。行政院金融監督管理委員會96年2月5日金管銀(一)字第09
    610000040號令內容，僅係行政機關之函令，依司法院大法
    官會議第137號解釋意旨，法院並不受拘束，仍得依據法律
    表示合法適當之見解等語，資為抗辯。並於本院答辯聲明：
    (一)上訴駁回。(二)如受不利之判決，願供擔保請准宣告免為假
    執行。
三、兩造不爭執之事實：
    鄭佩玲於94年12月21日邀同被上訴人為連帶保證人，與上訴
    人簽訂臺灣企銀房屋貸款契約，約定借款金額180萬元 ，借
    款期限20年，利息採分段計法，即95年12月24日起至96年6
    月23日止，依中華郵政2年定期儲金利率2.285%加1%後減去
    政府補貼利率0.125%(即年息3.16%)計息；96年6月24日起至
    清償日止，依上訴人定儲利率2.27%加2.07%(即年息4.34%)
    計息；且約定如有遲延履行，視為全部到期，逾期清償在6
    個月以內者按上開利率10%，超過6個月者就超過部分按上開
    利率20%計付違約金。
四、按銀行辦理自用住宅放款及消費性放款，已取得前條所定之
    足額擔保時，不得以任何理由要求借款人提供連帶保證人，
    銀行法第12 條之1第1項定有明文。查其立法理由係認為，
    因長期存在銀行之連帶保證人制度，嚴重違反公平交易原則
    ，侵犯消費者權益，破壞銀行風險管理及內部控管能力，扭
    曲金融市場應有機制，故增訂此規範，以重整金融制度，強
    化銀行體質，並維護社會公平正義原則。依同法第132條規
    定，此規定係屬禁止規定，若當事人違反該規定，其保證契
    約，依民法第71條規定，應屬無效，不生保證之效力。查上
    訴人主張依行政院金融監督管理委員會（下稱金管會）於96
    年2月5日所為金管（一）字第09610000040號函釋，銀行法
    第12條之1第1項所稱自用住宅放款者，係指具有完全行為能
    力之中華民國國民，目前確無自用住宅，為購置自住使用之
    住宅所為之金融機構貸款，且按無自用住宅者購買自用住宅
    貸款要點規定，該貸款之申請者除應符合前開條件外，於銀
    行核貸程序上，申貸人並應出具書面簽章同意銀行業者向財
    政部財稅資料中心查詢確無自用住宅後，方得申貸之，故銀
    行於辦理所謂自用住宅放款時，借款人於申請貸款之際，即
    應出具書面簽章同意書，俾利銀行得據以審核借款人資格是
    否符合無自用住宅者購買自用住宅貸款之規定，本件借款人
    鄭佩玲向上訴人申貸系爭借款，並未出具書面簽章同意由上
    訴人向財政部財稅資料中心查詢，系爭貸款並非銀行法第12
    條之1第1項之自用住宅貸款，再者系爭貸款縱屬自用住宅貸
    款，兩造間所訂立之保證契約，依銀行法第132條規定，系
    爭保證契約亦非無效云云，惟此為被上訴人所否認，稱鄭佩
    玲祇有系爭貸款住宅，沒有其他自用住宅。經查上訴人於原
    審自認：「聲明第一項是自用住宅貸款，已經有提供足額的
    保證，聲明變更為96年5月21日聲請狀所載」等語（原審卷
    第46頁）；其於本院亦陳稱：「自用住宅與一般購屋貸款均
    為制式契約，二者均同，並無區別」等語（本院卷第59頁背
    面）。再者系爭貸款契約，並無標明係一般購屋貸款或自用
    住宅貸款，足見上訴人上開自認與事實相符，上訴人否認系
    爭貸款契約為自用住宅貸款契約，已非可採。再按法律行為
    ，違反強制或禁止之規定者，無效，為民法第71條前段所明
    文規定。查上訴人對於核屬自用住宅貸款，在有足額擔保下
    ，仍要求借款人鄭佩玲提供被上訴人為連帶保證人，其違反
    銀行法第12條之1第1項之禁止規定甚明，依前揭規定，上述
    連帶保證契約，自非有效。至銀行法第132條固規定：「違
    反本法或本法授權所定命令中有關強制或禁止規定或應為一
    定行為而不為者，除本法另有處以罰鍰規定而應從其規定外
    ，處新台幣50萬元以上250萬元以下罰鍰」，惟該規定係對
    於違反銀行法之銀行處以行政罰鍰之罰則，並非排除民法第
    71 條規定之適用，則上開違反銀行法規定之系爭連帶保證
    契約，即應適用民法第71條之規定而無效，上訴人主張系爭
    連帶保證契約仍屬有效云云，亦非可採。
五、系爭連帶保證契約既因違反法律禁止規定而無效，上訴人自
    不得本於無效之連帶保證契約為本件請求，則本件另一爭點
    即上訴人應否先向借款人鄭佩玲為還款之主張，就其餘額不
    足部分始得向被上訴人為請求，即無加以審酌之必要，附此
    敘明。
六、綜上所述，上訴人依消費借貸契約、連帶保證契約之法律關
    係，請求被上訴人應就借款人鄭佩玲應給付如附表1編號1所
    示金額，於鄭佩玲所有如附表2所示之不動產執行拍賣後所
    得不足受償部分，與鄭佩玲負連帶給付之責，為無理由，不
    應准許，其假執行之聲請，亦失所依附，應併予駁回。原審
    就此部分為上訴人敗訴之判決，並駁回其假執行之聲請，核
    無不合，上訴意旨指摘原判決此部分不當，求予廢棄改判，
    為無理由，應予駁回。
七、本件事證已臻明確，兩造其餘主張、攻擊防禦方法及其他未
    經援用之證據，經審酌尚無礙於本院前述之認定，無一一論
    列之必要。
八、據上論結，本件上訴為無理由，依民事訴訟法第449條第1項
    、第78條，判決如主文。
中    華    民    國    97    年    1     月    22    日
                    民事第13庭
                        審判長法  官 黃嘉烈
                              法  官 高鳳仙
                              法  官 許文章
正本係照原本作成。
如不服本判決，應於收受送達後20日內向本院提出上訴書狀，其
未表明上訴理由者，應於提出上訴後20日內向本院補提理由書狀
（均須按他造當事人之人數附繕本）上訴時應提出委任律師或具
有律師資格之人之委任狀；委任有律師資格者，另應附具律師資
格證書及釋明委任人與受任人有民事訴訟法第466條之1第1項但
書或第2項（詳附註）所定關係之釋明文書影本。
中    華    民    國    97    年    1     月    23    日
                              書記官 陳明俐
附註：
民事訴訟法第466條之1（第1項、第2項）：
對於第二審判決上訴，上訴人應委任律師為訴訟代理人。但上訴
人或其他法定代理人具有律師資格者，不在此限。
上訴人之配偶、三親等內之血親、二親等內之姻親，或上訴人為
法人、中央或地方機關時，其所屬專任人員具有律師資格並經法
院認為適當者，亦得為第三審訴訟代理人。


司法院資訊處製作；財團法人民間司法改革基金會備份。
